【裁判字號】    95,訴,6549
【裁判日期】    951218
【裁判案由】    返還不當得利
【裁判全文】
臺灣臺北地方法院民事判決              95年度訴字第6549號
原      告  甲○○
訴訟代理人  雷祿慶律師
複  代理人  乙○○
被      告  丙○○
訴訟代理人  張家聲律師
被      告  戊○○○
訴訟代理人  丁○○
上列當事人間請求返還不當得利事件，本院於民國95年12月4日
言詞辯論終結，判決如下：
    主      文
原告之訴及假執行聲請均駁回。
訴訟費用由原告負擔。
    事實及理由
一、原告主張：伊為坐落台北縣新店市○○段第388地號土地所
    有權人及同段第390號土地之共有人（應有部分1/12）（以
    上2土地，下稱系爭土地），而被告丙○○係系爭土地上未
    辦保存登記建物即門牌台北縣新店市○○路16巷3弄4號（下
    稱系爭4號建物）2樓、3樓房屋（下稱系爭2、3樓房屋）所
    有人；被告戊○○○則為同號4樓房屋（下稱系爭4樓）房屋
    所有人。其等上開房屋並無法律上原因而占有伊系爭土地（
    占有面積各詳如附圖所示），致伊受有無法使用系爭土地相
    當租金之損害。爰依民法第179條不當得利規定，提起本訴
    等情。並於本院聲明：(一)丙○○、戊○○○應各給付原告新
    台幣（下同）2,369,428.8元、1,184,714.4元，及各加計自
    起訴狀繕本送達翌日起算之法定遲延利息。(二)願供擔保請准
    宣告假執行。
二、被告則以：(一)丙○○部分：系爭4號建物係原告於民國65年
    11月5日與訴外人中外建設股份有限公司（下稱中外公司）
    所合建，而伊則於66年3月31日向中外公司所購買系爭2樓房
    屋，系爭3樓房屋原所有權人楊琪則於66年1月11日向中外公
    司購買後轉讓予伊，則系爭建物既係原告同意中外公司於系
    爭土地內所興建，且伊業已合法購買系爭2、3樓房屋，自無
    何不當得利可言；(二)戊○○○部分：系爭4號建物係原告與
    中外公司所合建，而系爭4樓房屋則為伊向中外公司所購買
    ，伊並非無權占有系爭土地而受有利益；各等語，資為抗辯
    。並於本院均聲明：(一)原告之訴及假執行聲請均駁回。(二)如
    受不利之判決，願供擔保請准宣告免為假執行。
三、查，原告係系爭土地所有權人及共有人，而丙○○係系爭土
    地上未辦保存登記建物即系爭2、3樓房屋所有人，戊○○○
    則為系爭4樓房屋所有人，且上開房屋均係由中外公司所出
    售等情，有卷附土地登記謄本、委建契約、不動產買賣契約
    書可憑（見本院卷第140至144頁、第22至27頁、第60至74頁
    ），並為兩造所不爭執（見本院卷第146頁），堪信為真。
四、本件首應審究者係系爭2、3樓房屋、4樓房屋是否無權占有
    系爭土地，致原告受有損害？茲論述如下：
(一)、按民法第179條規定不當得利之成立要件，必須無法律上之
    原因而受利益，致他人受損害，且該受利益與受損害之間有
    因果關係存在。從而因給付而受利益者，倘該給付係依有效
    成立之債權契約而為之，其受利益即具有法律上之原因，自
    不生不當得利問題（最高法院89年度台上字第288號判決意
    旨參照）。
(二)、查，原告於65年11月5日與中外公司簽訂合建契約，由原告
    提供系爭土地予中外公司，並由中外公司動工興建系爭4號
    建物；且中外公司再於65年12月31日同意收購原告合建所得
    之1/2等情，有卷附本院公證之合建房屋契約、承諾書可參
    （見本院卷第49至59頁、第28頁）。再參照該承諾書內載：
    「茲因與台端（指原告）合建台北縣新店鎮○○○段20張小
    段396（即重測後之系爭388地號）、396-16（持分，即重測
    後系爭390地號）．．．等土地「長安新城」案。本公司願
    履行後列各條款：．．．一收購台端合建所得之一半，其條
    件為：．．．付款尾款時，應即點交土地持轉登記所需全
    部證件及手續。由本公司指定代書點收。．．．三關於台端
    合建所得另一半，本公司願以50/50比例分配。四關於「長
    安新城」基地面積、出入，甲○○先生（指原告）願無條件
    放棄權利。」（見本院卷第28頁），且原告與中外公司簽訂
    上列承諾書後，至66年8月31日止共計收受該公司交付之系
    爭土地價款達1,400,000元（見本院卷第29至36頁之收據）
    ，並依該合建契約使用系爭4號建物之1樓房屋（見本院卷第
    14 6頁）等情以觀，足見中外公司於系爭土地上，興建系爭
    4號建物顯係經原告同意而為之。況且，原告既已收受中外
    公司交付系爭4號建物坐落之土地價款計1,400,000元，及依
    合建契約受領系爭1樓房屋，則其對於系爭土地依約即不得
    再主張權利甚明（見上開承諾書第四條約定）。
(三)、準此可知，系爭土地雖因原告與中外公司間有訟爭，而尚未
    為所有權移轉登記事宜，但原告既已依承諾書受領中外公司
    給付系爭土地價金達1,400,000元（見本院卷第28頁之承諾
    書），故原告對於系爭土地業已受領價金即無因系爭4號建
    物占用系爭土地而受有損害可言。
五、從而，原告依民法第179條不當得利規定，訴請丙○○、戊
    ○○○應各給付原告2,369,428.8元、1,184,714.4元，及各
    加計自起訴狀繕本送達翌日起算之法定遲延利息，均無理由
    ，應予駁回。又原告之訴既經駁回，則其假執行之聲請即失
    所附麗，應併予駁回。
六、本件事證已臻明確，兩造其餘攻擊或防禦方法，經本院審酌
    後，認均與本件之結論無涉，茲不再一一論述，併予敘明。
七、據上論結，本件原告之訴為無理由，依民事訴訟法第78條，
    判決如主文。
中    華    民    國    95    年    12    月    18    日
                  民事第一庭    法  官  楊絮雲
以上正本係照原本作成
如對本判決上訴，須於判決送達後20日內向本院提出上訴狀
中    華    民    國    95    年    12    月    18    日
                                書記官  高秋芬


司法院資訊處製作；財團法人民間司法改革基金會備份。
